【裁判字號】    98,訴,890
【裁判日期】    981215
【裁判案由】    拆屋還地
【裁判全文】
臺灣士林地方法院民事判決               98年度訴字第890號
原      告  臺北縣淡水鎮公所
法定代理人  戊○○
訴訟代理人  李永裕律師
複代理人    張瑞娟律師
複代理人    丁○○
被      告  乙○○
            丙○○
            甲○○○
上列當事人間請求返還房屋事件，本院於98年12月9 日言詞辯論
終結，判決如下：
    主  文
被告應將坐落於臺北縣淡水鎮○○段龍目井小段三六之五地號土
地上如附件所示複丈成果圖所示斜線部分暫編地號36-5(1)之地上
物（面積四十六平方公尺）拆除，並將該部分土地返還予原告。
被告應連帶給付原告新臺幣貳拾柒萬壹仟貳佰肆拾貳元及自民國
九十八年八月三日起至清償日止，按年息百分之五計算之利息。
被告應連帶自民國九十八年八月三日起至返還第一項之土地之日
止，按月給付原告新臺幣肆仟捌佰柒拾陸元。
原告其餘之訴駁回。
訴訟費用新臺幣捌仟零肆拾元由被告連帶負擔。
本判決第一項於原告以新臺幣貳拾肆萬元為被告供擔保後，得假
執行；被告如以新臺幣柒拾萬元為原告預供擔保後，得免為假
執行。
    事  實  及  理  由
一、本件被告丙○○、林陳昭治未於言詞辯論期日到場，核無民
    事訴訟法第386 條各款所列情形，爰依原告之聲請，由其一
    造辯論而為判決。
二、按「訴狀送達後，原告不得將原訴變更或追加他訴。但有下
    列各款情形之一者，不在此限：.... 二 、請求之基礎事實
    同一者。三、擴張或減縮應受判決事項之聲明者。七、不甚
    礙被告之防禦及訴訟之終結者。被告於訴之變更或追加無異
    議，而為本案之言詞辯論者，視為同意變更或追加。」民事
    訴訟法第255 條第1 項第2 款、第3 款、第7 款及第2 項定
    有明文。原告起訴原聲明：(一)被告乙○○、丙○○、林陳昭
    治應將坐落於臺北縣淡水鎮○○段龍目井小段36-5地號土地
    （下稱系爭土地）上門牌號碼台北縣淡水鎮○○路187 號面
    積46平方公尺之地上物拆除，並將上開土地返還原告。(二)被
    告三人應連帶給付原告新臺幣（下同）359,681 元及自起訴
    狀繕本送達翌日至清償日止，按週年利率5%計算之利息。(三)
    被告三人應自起訴狀繕本送達翌日起至返還系爭土地之日為
    止，按月於每月1 日連帶給付原告6,095 元。(四)關於第一項
    請求，願供擔保請准宣告假執行。嗣於97年12月11日更正聲
    明為：(一)被告乙○○、丙○○、林陳昭治應將坐落於臺北縣
    淡水鎮○○段龍目井小段36-5地號土地上門牌號碼台北縣淡
    水鎮○○路187 號，如附件一複丈成果圖所示斜線部分面積
    46平方公尺之地上物拆除，並將該部分土地返還原告。(二)被
    告三人應連帶給付原告338,720 元及自起訴狀繕本送達翌日
    至清償日止，按週年利率5%計算之利息。(三)被告三人應自起
    訴狀繕本送達翌日起至返還系爭土地之日為止，按月於每月
    1 日連帶給付原告6,095 元。(四)關於第一項請求，願供擔保
    請准宣告假執行。依前開法條，起訴之基礎事實同一，為訴
    之聲明減縮，不妨害訴訟之終結，自無不許。
三、原告起訴主張：系爭土地為原告所有，但是被告三人共有之
    門牌號碼為臺北縣淡水鎮○○路187 號後方部分未辦保存登
    記建物（下稱系爭建物）無權占用如原告附件一所示36-5(1)
    斜線部分（面積46平方公尺），並開設瓦斯行對外營業，原
    告、被告間並無成立租賃契約，被告並無任何合法權源，爰
    依民法第767 條規定，訴請被告拆屋還地。另外，被告占用
    系爭土地，侵害原告之所有權，受有相當於租金之利益，致
    使原告受有損害，依民法第184 條、第185 條、第179 條規
    定，請求給付相當於租金之不當得利損害金，而被告係作營
    業使用，應無土地法第97條之限制。又公有土地以各該宗土
    地之公告地價為申報地價，平均地權條例第16條及其施行細
    則第21條前段定有明文，故應以土地申報（93年度至95年度
    申報地價每平方公尺13,500元，96至97年度則為15,900元）
    總價百分之10計算相當於租金之不當得利或損害金。因此，
    請求被告連帶自起訴狀繕本送達最後一位被告收受翌日（98
    年8 月2 日）起往前推算五年相當於租金之損害338,720 元
    【計算式13,500×46×10% ×（2+ 151/365）年+15900×46
    ×10% ×（2+214/365） 年＝338720元（小數點以下四捨五
    入）】。及自起訴狀繕本送達最後一位被告收受翌日起至返
    還土地為止，按月於每月1 日連帶給付原告相當於租金之不
    當得利或損害金6,095 元（計算式：1590 0×46㎡×10 %÷
    12月＝6,095 元，以月為單位，小數點以下四捨五入）。
四、被告乙○○則以：其所有之土地及房屋是從日據時代就買到
    現在，後面的畸零地是鎮公所的土地，本來想買，可是因為
    是都市計劃的土地不能買賣，鎮長說可以使用，不要給鄰居
    丟垃圾，不要讓它長雜草就好。而蓋鐵皮屋即部分是停放摩
    拖車，若原告要求返還車棚，兩個小時就可拆完還原告，希
    望原告不要請求賠償金。增建的鐵皮屋是他出資興建，他可
    以自己處分。而合法房屋是他與被告丙○○因繼承而共有，
    但丙○○未住系爭房屋，另被告甲○○○最近放棄她的權利
    等語抗辯。並聲明：(一)原告之訴及假執行之聲請均駁回。(二)
    如受不受利益判決，願供擔保免為假執行。而被告丙○○、
    林陳昭治未於言詞辯論期日到場，亦未提出書狀作何聲明或
    陳述。
五、原告主張系爭土地所有權人為臺北縣淡水鎮公所，系爭土地
    93年至95年之申報地價為13,500元，96年至98年之申報地價
    為每平方公尺15,900元；被告三人分別共有之臺北縣淡水鎮
    ○○路187 號建物增建部分占用被告系爭土地部分土地（面
    積46平方公尺），此有土地登記簿謄本、台北縣淡水地政事
    務所97年5 月15日土地複丈結果通知書及附圖影本、建物登
    記謄本及公告地價資料附卷可證，且為被告所不爭執，足信
    為真實。又被告占用位置及面積，原告曾於97年5 月間申請
    測量，其結果為占用46平方公尺，已如前述；本院依原告聲
    請另行委由淡水地政事務所測量結果，其複丈成果圖，則將
    系爭土地面積48平方公尺全部列入。然查，系爭建物（含一
    層鐵皮屋及1 至4 層後陽台部分）在鐵皮屋後方尚有些許空
    地，顯見被告增建部分並未占用全部原告所有系爭地號土地
    ，是應以原告所附附件一之測量成果圖為準。另被告所有系
    爭1 層鐵皮屋係作停放自用機車及堆放雜物使用，1 至4層
    後陽台部分，均無供營業使用，亦有現場勘驗筆錄在卷可參
    。是原告認被告占用部分係供營業使用，尚與事實不符。
六、本件爭點在於：(一)被告之系爭建物增建部分占用原告所有之
    系爭土地是否有合法權源？(二)如屬無權占有，則被告應連帶
    給付原告多少不當得利或損害金？分別說明如下：
  (一)被告抗辯前任鎮長有同意其使用系爭土地，然為原告否認，
    而本院於言詞辯論通知書請其於98年12月9 日辯論期日帶同
    證人到場，然被告並未帶同證人到場，亦未聲請本院通知證
    人到場，是被告顯未舉證證明占用系爭土地有合法權源，故
    其抗辯不足採。
  (二)按「所有人對於無權占有或侵奪其所有物者，得請求返還之
    ；對於妨害其所有權者，得請求除去之」，民法第767 條前
    段、中段定有明文。本件系爭土地為原告所有，未辦保存登
    記建物為被告出資興建，無權占有系爭土地部分，均如前述
    ，則依前述說明，建物之拆除為一種事實上之處分行為，建
    物之事實上處分權人，自有拆除之權能。從而，原告基於民
    法第767 條前段、中段之規定，請求被告拆除系爭建物並將
    所占用之系爭土地返還予原告，即屬於法有據，為有理由，
    應予准許。
  (三)按「無法律上之原因而受利益，致他人受損害者，應返還其
    利益。」、「因故意或過失，不法侵害他人之權利者，負損
    害賠償責任。」民法第179 條前段、第184 條第1 項前段定
    有明文。無權占有他人土地，侵害他人之所有權，當構成不
    當得利及侵權行為，占用人可能獲致相當於租金之利益，而
    所有權人受有相當於租金之損害，為社會通常之觀念，最高
    法院61年台上字第1695號判例、67年台上字第3622號判例著
    有明文可參。經查：
  1.被告系爭建物無權占有系爭土地如附件所示部分，因而獲得
    占有使用之利益，並致原告無法管領使用而受有損害，因該
    利益之性質為不能返還，是原告依上開規定，請求被告給付
    相當於租金之不當得利價額、損害金，即屬有據。至於租金
    之計算標準，應參酌土地法第105 條、第97條第1 項之規定
    ，予以計算較為客觀公允。
  2.再按城市地方房屋之租金，以不超過土地及其建築物申報總
    價額年息10% 為限，土地法第97條第1 項定有明文。此項規
    定於租用基地建築房屋準用之，同法第105 條亦有明文。而
    所謂土地價額係指法定地價而言，則為土地法施行法第25條
    所明定。又土地法第148 條規定，土地所有權人依土地法所
    申報之地價為法定地價。又所謂年息10% 為限，乃指基地租
    金之最高限額而言，並非一律依照申報價額年息10% 計算之
    ，尚須斟酌基地位置、工商繁榮程度、使用人利用基地之經
    濟價值、所受利益及社會情感等情事而為決定。
  3.系爭土地之地目為建，被告在其合法建物內經營瓦斯行，但
    占用部分，如前所述，則非營業用途，原告主張係供營業使
    用，為無理由。惟系爭土地鄰近為淡水老街，距離捷運站不
    遠，商店林立，附近為淡水鎮公所、警察局等公家機關，交
    通便利性及機能性均佳等情。是本院認被告使用系爭土地之
    對價應以法定地價總價額年息8%為相當。
  4.系爭土地之申報地價已如前述，從而，原告得請求以土地申
    報（93年度至95年度申報地價每平方公尺13,500元，96至98
    年度則為15,900元）總價8%計算相當於租金之不當得利或損
    害金。故請求自起訴狀繕本送達最後一位被告翌日（98 年8
    月2 日）起往前推算五年相當於租金之損害271,242 元【計
    算式13,500×46×8%×（2+ 151/ 365） 年+15900×46×8%
    ×（2+214 /365）年＝271242元（小數點以下四捨五入）】
    。及自起訴狀繕本送達最後一位被告翌日起至返還土地為止
    ，按月於每月1 日連帶給付原告相當於租金之不當得利或損
    害金6,095 元（計算式：15900 ×46㎡×8%÷12月＝4,87 6
    元，以月為單位，小數點以下四捨五入）之範圍內，為有理
    由，應予准許，逾此範圍之請求，即非正當，應予駁回。
七、從而，原告本於前揭原因事實，依民法第767 條規定，請求
    被告應連帶將坐落系爭土地之地上物如附件所示斜線部分（
    面積46平方公尺）拆除，並返還該部分土地予原告；另依不
    當得利、侵權行為之法律關係，訴請被告連帶給付271,242
    元及自98年8 月2 日起至清償日止按年息5%計算之利息及自
    98 年8月2 日起至遷讓返還土地之日止，按月連帶給付原告
    4,876 元，為有理由，應予准許。逾上開准許部分之請求，
    即為無理由，應予駁回。
八、本件訴訟費用額8040元（第一審裁判費）應由被告連帶負擔
    。
九、兩造陳明第一項請求聲請宣告假執行及免為假執行，經核原
    告勝訴部分應予准許，爰酌定相當之擔保金額。
十、本件判決基礎已臻明確，兩造其餘之攻擊防禦方法及訴訟資
    料經本院斟酌後，核與判決不生影響，無一一論述之必要，
    併予敘明。
據上論結，原告之訴為一部有理由、一部無理由，依民事訴訟法
第79條、第85條第2 項、第87條第1 項、第390 條第2 項、第39
2 條第2 項、第3 項，判決如主文。
中    華    民    國    98    年    12    月    15    日
                  民事第一庭  法  官  李建忠
以上正本證明與原本無異。
如對本判決上訴，應於判決送達後20日內向本院提出上訴狀。
中    華    民    國    98    年    12    月    18    日
                              書記官  吳華瑋


司法院資訊處製作；財團法人民間司法改革基金會備份。
